【裁判字號】    98,消債更,93
【裁判日期】    980615
【裁判案由】    聲請更生程序
【裁判全文】
臺灣彰化地方法院民事裁定            98年度消債更字第93號
聲  請  人
即  債務人  乙○○
                        之3
上列當事人聲請消費者債務清理事件，本院裁定如下：
    主  文
聲請駁回。
聲請費用由聲請人負擔。
    理  由
一、按「債務人與金融機構協商成立者，不得聲請更生或清算。
    但因不可歸責於己之事由，致履行顯有重大困難者，不在此
    限。本條例施行前，債務人依金融主管機關協調成立之中華
    民國銀行公會會員辦理消費金融案件無擔保債務協商機制與
    金融機構成立之協商，準用前項之規定。」、「聲請更生或
    清算不合程式或不備其他要件者，法院應以裁定駁回之，但
    其情形可以補正者，法院應定期間先命補正。」，消費者債
    務清理條例第151 條第5 項、第6 項、第8 條各定有明文。
二、聲請意旨略以：聲請人因不能清償債務，前曾向最大債權金
    融機構安泰商業銀行股份有限公司（下稱安泰商銀）請求協
    商債務清償方案，嗣經協商成立，自民國95年8 月起，分12
    0 期，利率2%，每月應清償新臺幣（下同）29,726元；惟因
    聲請人當時每月薪資僅約35,000元，扣除上開協商金額，餘
    額僅5,274 元，遠低於最低生活支出之9,829 元，已徵上開
    協商金額超過聲請人之負擔能力；聲請人雖賴平日積蓄及親
    友幫忙勉力繳款10期，但因薪資收入減少，不得不自96年6
    月停止繳款而毀諾，至聲請人名下雖有土地數筆，但均屬共
    有土地，聲請人之應有部分僅72分之1 或648 分之1 ，難以
    處分，是聲請人確已無力履行上揭協商條件，原協商條件顯
    然過苛，致聲請人履行該協商條件顯有困難，且非可歸責於
    聲請人，爰依法聲請更生等語。
三、經查：
  (一)聲請人主張其前就負欠金融機構債務，於更生聲請前已與安
    泰銀行協商成立，分120 期，應按月清償29,726元，及其已
    於96年6 月毀諾等情，有聲請人所提債權人清冊、財團法人
    金融聯合徵信中心相關查詢資料、協商協議書及附表、存摺
    扣款明細等影本及國泰世華商業銀行股份有限公司陳報狀附
    卷可稽，堪可認定。
  (二)按依消費者債務清理條例第151 條第1 、5 、6 項規定可知
    ，於消費者債務清理條例施行前已依債務協商機制與金融機
    構成立協商之債務人，除有不可歸責於己之事由，致履行顯
    有重大困難者外，不得再聲請更生。蓋經協商之債務清償方
    案係經當事人行使程序選擇權所為之債務清理契約，債務人
    應受已成立協議所拘束，當不許債務人任意毀諾已成立之協
    商，濫用更生或清算之裁判上債務清理程序。則本件聲請人
    是否符合得聲請更生之要件，自應先確定聲請人毀諾是否「
    不可歸責於己之事由」所致。本件聲請人雖主張其95年間平
    均月收入僅約35,000元，扣除上開協商款，已無法維持基本
    生活，協商條件顯然過苛，加上聲請人嗣薪水收入減少，更
    無力負擔，故繳至96年5 月後，自96年6 月起即未再繳納，
    應屬不可歸責而毀諾等語。惟查：
  1.聲請人於95年7 月10日與安泰銀行成立債務協商時，無擔保
    債務總額為3,230,641 元，有協商協議書及附表等影本附卷
    可稽，應堪確定。
  2.95年間聲請人除有本件聲請狀債務人財產清冊所列與他人共
    有之土地10筆外，並有彰化縣彰化市○○段470 地號土地及
    其上之建物（門牌號碼：彰化縣彰化市○○路129 巷42號，
    建號：5166號。以下與上開基地合稱系爭房地），為聲請人
    所自承，並有土地建築改良物所有權買賣移轉契約書及彰化
    縣彰化地政事務所異動索引等影本在卷為憑，亦堪確定。
  3.嗣聲請人於96年4 月12日將系爭房地出售予其弟甲○○，聲
    請人提出之土地建築改良物所有權買賣移轉契約書（即俗稱
    之公契）上記載之不動產買賣總價雖僅1,190,430 元；惟依
    聲請人與甲○○簽立之土地房屋買賣契約書（即俗稱之私契
    ），系爭房地之買賣總價應為760 萬元，且於簽約時甲○○
    即先支付30萬元，另應於96年4 月30日支付50萬元，而甲○
    ○嗣並以系爭房地為抵押，設定最高限額644 萬元抵押權，
    向國泰人壽保險股份有限公司（下稱國泰人壽公司）貸得53
    6 萬元之貸款，有國泰人壽公司依本院函查甲○○辦理抵押
    貸款申辦資料所回覆之98年6 月2 日國壽字第98060111號函
    及隨函檢附之土地房屋買賣契約書影本附卷可佐，並有聲請
    人提出之土地建物登記謄本附卷為憑，是系爭土地係經聲請
    人以760 萬元出售予甲○○乙節，堪予認定。
  4.聲請人陳稱系爭房地出售所得，係用以清償系爭房地之抵押
    貸款及美商花旗銀行股份有限公司（下稱花旗銀行）信用卡
    借款。查依卷附彰化縣彰化地政事務所異動索引資料，系爭
    房地原抵押貸款債權之債權人為花旗銀行及台新國際商業銀
    行股份有限公司（下稱台新銀行）；而系爭房地出售後，聲
    請人已清償花旗銀行抵押貸款3,877,792 元、清償台新銀行
    抵押貸款275,669 元，並已分別於96年5 月30日及96年6 月
    5 日塗銷花旗銀行及台新銀行抵押權登記等情，有花旗銀行
    98年6 月3 日陳報狀、台新銀行98年6 月1 日台新總債務協
    商部字第09800004578 號函、土地登記謄本、建物登記謄本
    及彰化縣彰化地政事務所異動索引影本在卷可按。則系爭房
    地之抵押貸款於聲請人96年5 月間進行清償時之債務總額為
    4,153,461元之事實，亦堪認定。
  5.依上述可知，縱使以95年7 月協商時之無擔保債務總額3,23
    0,641 元，而不扣除95年8 月至96年5 月聲請人已繳納10期
    之協商款項共297,260 元之債務，加上上揭抵押貸款之債務
    總額4,153,461 元，聲請人之債務總額亦僅7,384,102 元（
    如扣除聲請人已繳之協商款，無擔保債務總額應僅剩2,933,
    381 元，債務總額則僅餘7,086,842 元），仍低於聲請人將
    系爭房地出售予甲○○之價格760 萬元；聲請人於96年4 月
    將系爭房地出售予甲○○之所得，於清償抵押貸款後之餘額
    ，要全額清償上開無擔保債務，顯無任何困難；且依聲請人
    與甲○○所簽訂之土地房屋買賣契約書約定，聲請人於96年
    4 月12日及同年月30日共可取得80萬元，亦顯無不能履行上
    開協商條件之情形。然聲請人不但未將出售系爭房地之所得
    用以清償上開無擔保債務（僅清償花旗銀行之信用卡債務）
    及履行上開協商條件，更於96年5 月繳納協商款後，自同年
    6 月起即不再繳付協商款而毀諾，實難認聲請人有何「因不
    可歸責於己之事由，致履行顯有重大困難」可言。
  6.況依最新財產資料，聲請人目前仍有桃園縣大溪鎮○○段1-
    7、1-662 、1-663 、1-664 、1-795 、1-798 、1-799 、1
    -800、3-1 、3-69、3-70、8-11、8-34地號共13筆土地，依
    公告現值計算價值達1,952,469 元及汽車1 輛，有本院依職
    權查詢之稅務電子閘門財產所得調件明細表附卷可稽，聲請
    人雖陳稱因該部分土地均屬共有，故難以處分等語，惟聲請
    人之弟甲○○也擁有相同地號及應有部分之土地乙節，亦有
    稅務電子閘門財產所得調件明細表附卷為憑，兩人土地合併
    公告現值即達約400 萬元，面積226.3 平方公尺，顯非無利
    用價值，聲請人倘有清償債務誠意，應非不能尋求適當方式
    處理該部分之土地，然其卻僅以土地係共有，難以處分為由
    ，不處理該部分土地，反而對債權人主張協商條件過苛，其
    無力負擔，恣意毀諾，更難認其有何不可歸責之原因。
  (三)綜上，聲請人於毀諾時之財產價值既遠超過其當時之債務總
    額，且於毀諾前1 個月甫因處分系爭房地取得760 萬元之價
    款，而該款於清償系爭房地抵押貸款後之餘額，又可完全清
    償上開債務協商之無擔保債務餘額，則聲請人顯非無法履行
    原協商金額，其情形實與消費者債務清理條例第151 條第5
    項但書、第6 項等規定不符。
四、況按更生之聲請有債務人經法院通知，無正當理由而不到場
    ，或到場而不為真實之陳述，或拒絕提出關係文件或為財產
    變動狀況之報告之情形者，應駁回之，消費者債務清理條例
    第46條第3 款定有明文。查聲請人雖未隱瞞於96年4 月出售
    系爭房地之事實，然並未陳明出售價格，僅提出記載不動產
    買賣總價1,190,430 元之土地建築改良物所有權買賣移轉契
    約書供本院參酌，惟經本院到場訪查系爭房地現況及詢問聲
    請人，聲請人陳稱系爭房地係以500 萬元出售予甲○○，當
    時系爭房地之抵押貸款尚有470 萬元等語，有本院訪查筆錄
    附卷可稽，明顯與上揭本院查明之事實不符，聲請人顯有低
    報出售價格及高報抵押貸款餘額，意圖隱瞞出售系爭房地所
    得價款清償抵押貸款餘額後仍有餘款約345 萬元，及未據實
    陳述該筆345 萬款項去向之情形。是聲請人實已該當於上開
    條文規定「到場而不為真實之陳述」及「到場拒絕為財產變
    動狀況之報告」之要件，依法亦應駁回聲請人本件聲請。
五、從而，應認本件更生聲請之要件不備，且無從補正；另又具
    備法定駁回事由，故應予駁回，爰裁定如主文。
中    華    民    國    98    年    6     月    15    日
              民事第二庭    法      官  吳永梁
以上正本係照原本作成。
如對本裁定抗告，須於裁定送達後10日內向本院提出抗告狀，並
繳納抗告費新臺幣1,000元。
中    華    民    國    98    年    6     月    15    日
                            書  記  官  陳美敏


司法院資訊處製作；財團法人民間司法改革基金會備份。
